臺灣桃園地方法院刑事判決　　　　　　 96年度重訴緝字第5號
公　訴　人　臺灣桃園地方法院檢察署檢察官
被　　　告　丙○○
　　　　　　　　　　　段262.
上列被告因常業詐欺案件，經檢察官提起公訴（94年度偵緝字第
438 號、第468 號、第550 號），本院判決如下：
    主  文
丙○○共同常業詐欺，處有期徒刑壹年肆月，減為有期徒刑捌月
。
    事  實
一、緣古煥堂於民國九十一年十月間，偶然得知甲○○及其妻王
    家金所經營，從事印刷電路板之進出口貿易，位於桃園縣桃
    園市縣○路三百三十二之五號六樓之「展紀科技股份有限公
    司」（下簡稱展紀公司）營運不善，瀕臨倒閉，認為有機可
    乘，乃計畫以「展紀公司」名義對外訂貨，將所得貨物轉售
    圖利，再藉口展紀公司已經倒閉，無力償債為由，逃避債務
    ，以詐騙其他公司之貨品。古煥堂遂陸續商得甲○○、王家
    金、丁國俊、劉俊毅同意，分別擔任「展紀公司」內之幹部
    ，並再透過真實年籍不詳自稱「蔡正順」之成年男子居中介
    紹，於九十一年十月上旬間某日，覓得丙○○同意以新臺幣
    （下同）五、六萬元之代價，擔任「展紀公司」之名義負責
    人。古煥堂、甲○○、王家金、丁國俊、劉俊毅及丙○○六
    人即共同意圖為自己不法之所有（甲○○、王家金由臺灣高
    等法院以九十五年度上重訴字第四三號判決分別判處罪刑，
    尚未確定，古煥堂、丁國俊、劉俊毅由本院通緝中），並基
    於常業詐欺取財之犯意聯絡，一方面委託不知情之庚○○，
    為其等將「展紀公司」之名義負責人，自甲○○變更登記為
    丙○○，並由甲○○會同丙○○，於同年十月十四日至板信
    商業銀行大楠分行更換「展紀公司」在該行支票存款帳戶之
    印鑑，將公司負責人之印鑑由甲○○變更為丙○○，他方面
    則由古煥堂自任「展紀公司」總經理特別助理，甲○○為工
    程部經理，丁國俊為業務部經理，劉俊毅為管理部經理，王
    家金則擔任公司會計。之後，古煥堂六人即自九十一年十月
    間某日起至九十二年四月三十一日止，先由丁國俊、古煥堂
    對外佯稱：「展紀公司」係香港「北方控股集團公司」在臺
    設置之分公司，專門向臺灣印刷電路板業者採購印刷電路板
    ，出貨至香港、大陸等地販售云云，並陸續向科橋電子股份
    有限公司（下簡稱科橋公司）、霖宏科技股份有限公司（下
    簡稱霖宏公司）、泰陞實業股份有限公司（下簡稱泰陞公司
    ）、慶生電子股份有限公司（下簡稱慶生公司）、永兆精密
    電子股份有限公司（下簡稱永兆公司）、耀文電子工業股份
    有限公司（下簡稱耀文公司）、將倫科技有限公司（下簡稱
    將倫公司）等七家印刷電路板業者以小量下單訂貨，支付貨
    款，誘使上開七家印刷電路板業者誤認展紀公司確為一家正
    常營運之公司，再逐步增加定貨數量，延遲付款時間，為其
    等犯行預作準備。嗣古煥堂六人認為時機成熟，遂選定九十
    二年五月一日勞動節之連續假期，計畫惡性倒閉。計議已定
    ，古煥堂、丁國俊乃分別向上開七家印刷電路板業者佯稱略
    以：「展紀公司」收到新加坡、大陸等地之大額訂單，需大
    量進貨，惟大陸方面因五月一日勞動節放長假，貨物運送不
    便，為此，「展紀公司」所訂購之貨物，至遲需於九十二年
    四月底前，送至香港等語，並陸續以展紀公司名義簽發遠期
    支票，向該七家印刷電路板業者訂購大量印刷電路板，使上
    開七家印刷電路板業者均陷於錯誤，誤信展紀公司確實有意
    訂貨，而分別按古煥堂等人指示，分批將古煥堂、丁國俊訂
    購之印刷電路板裝櫃，送至香港交貨。古煥堂、丁國俊、劉
    俊毅、甲○○及王家金則待貨物抵達香港後，交付上開印刷
    電路板業者之遠期支票尚未到期前，分別於九十二年四月十
    四日、五月三日，搭機取道香港，潛逃大陸，劉俊毅、丁國
    俊並搶先於九十二年五月一日離境前，將「展紀公司」之相
    關資料卷宗攜走，以湮滅事證。古煥堂、丙○○、甲○○、
    丁國俊、劉俊毅及王家金六人即以上開方式，向上揭七家印
    刷電路板業者詐取如附表所示價值之財物，並均以之為常業
    （古煥堂等人向上開七家印刷電路板業者訂購、取貨之情形
    ，詳如附表所載）。嗣上開七家印刷電路板業者發覺展紀公
    司已然倒閉，始發覺受騙。
二、案經法務部調查局桃園縣調查站移送臺灣桃園地方法院檢察
    署檢察官偵查起訴。
    理  由
一、後引證人戊○○、丁○○、辛○○、乙○○、壬○○、癸○
    ○、己○○、王公強、劉基林在調查局調查時製作之筆錄，
    雖均為證人在審判外之陳述，惟被告已同意引用上開證據（
    本院卷第七頁），而本院審酌證人戊○○、丁○○、辛○○
    、乙○○、壬○○、癸○○、己○○均係被害人公司之員工
    ，單純指訴其等公司遭古煥堂、丁國俊以「展紀公司」名義
    訂貨詐騙等語，證人王公強、劉基林則指訴其等雖均為「展
    紀公司」之員工，惟並未在「展紀公司」內見過被告等語，
    渠等均未直接指訴被告犯罪，即無誣攀被告之虞，且被告亦
    不否認其擔任「展紀公司」之名義負責人，嗣後「展紀公司
    」遭古煥堂等人利用，作為詐騙被害人公司貨物等事實，由
    上開證人陳述作成時之情況，本院認為適當，依刑事訴訟法
    第一百五十九條之五第一項規定，上開筆錄自均得採為證據
    ，先予敘明。
二、訊據被告丙○○固坦承於上開時間、地點，同意以五、六萬
    元代價擔任「展紀公司」之名義負責人，並與甲○○前往板
    信商業銀行大湳分行變更「展紀公司」在該行支票存款帳戶
    之負責人印鑑，嗣後「展紀公司」則遭古煥堂、丁國俊等人
    利用，以惡性倒閉之手法，向科橋公司等七家印刷電路板業
    者詐取貨物等事實，惟否認有何常業詐欺之犯行。辯稱：伊
    不認識古煥堂，是蔡正順拿五、六萬元給伊，要伊去銀行對
    保，變更「展紀公司」在銀行的印鑑，之後伊就沒有再見過
    「展紀公司」的人，也不知道古煥堂等人用「展紀公司」的
    名義，向被害人詐騙貨物，也沒有分過贓款，伊不知道登記
    為「展紀公司」的名義負責人，需要為「展紀公司」負責云
    云。經查：
（一）被告於上開時間、地點，透過不詳成年男子「蔡正順」，
      以五、六萬元代價，擔任「展紀分行，將「展紀公司」在
      該行之支票存款帳戶負責人印鑑變更為被告等事實，業據
      被告自承屬實，核與證人庚○○在本院審理時證述其為「
      展紀公司」辦理變更登記，將該公司之負責人自甲○○變
      更為被告等語（本院九十六年七月四日審理筆錄），及證
      人甲○○在本院審理時證述其確實曾與被告前往板信商業
      銀行大湳分行，變更「展紀公司」在該行支票存款帳戶之
      負責人印鑑等語（本院九十六年八月八日審理筆錄），均
      屬相符，此外，並有桃園縣政府九十六年三月二十八日府
      商登字第０九六００九五四一七號函暨所附「展紀公司」
      之營利事業設立及變更登記資料影本、板信商業銀行作業
      部九十六年四月四日板信作業字第０九六八０七０四五八
      號函暨所附「展紀公司」之開戶相關資料各一份附卷可稽
      （本院卷第十八頁至第六十頁、第六十五頁至第六十八頁
      ）。
（二）次查，古煥堂連同甲○○、王家金、丁國俊、劉俊毅五人
      ，於被告接替甲○○擔任「展紀公司」名義負責人之後，
      依序分任「展紀公司」之總經理特別助理、工程部經理、
      公司會計、業務部經理及管理部經理等職務，並即自九十
      一年十月間某日起至九十二年四月三十一日止，以「展紀
      公司」名義對外詐騙科橋公司等七家印刷電路板業者之貨
      物，事後惡性倒閉，並均以之為常業等事實，除經證人甲
      ○○到庭證述屬實以外（本院九十六年八月八日審理筆錄
      ），並經證人即霖宏公司負責人戊○○、永兆公司負責人
      丁○○、泰陞公司職員辛○○、慶生公司職員乙○○、科
      橋公司職員壬○○、將倫公司負責人癸○○、耀文公司職
      員己○○分別在調查局調查時指述其等所屬公司，遭「展
      紀公司」之古煥堂等人詐騙貨物等語相符（九十二年度偵
      字第一二００八號卷第四頁、第八頁、第十一頁、第十四
      頁、第十七頁、第十九頁、第二十二頁），與不知情之展
      紀公司員工王公強、劉基林在調查局調查、檢察官偵查中
      指述展紀公司內部之營運狀況等情節（同上卷第二十五頁
      、第三十三頁、第一百三十九頁），亦屬相符。此外，復
      有展紀公司之付款支票三張，上開七家印刷電路板業者之
      請款單、訂購單、出貨單、出口報單、應收款簡表各一份
      可稽（此部分證物外放）。
（三）古煥堂、甲○○、王家金、丁國俊、劉俊毅五人分任「展
      紀公司」之重要幹部，對外詐騙貨物，被告則為其等充當
      「展紀公司」之負責人，此見前述，被告並且自承：伊擔
      任「展紀公司」的負責人，有收五、六萬元等語，準此，
      被告既然同意擔任「展紀公司」之名義負責人，任令古煥
      堂等人對外簽發附有其名義之「展紀公司」支票，作為詐
      騙被害人之貨款支票之用，顯然已參與上揭古煥堂等人詐
      騙被害人貨物之犯行，是故，被告與古煥堂等人就上開犯
      行間，自應認有犯意聯絡及行為分擔，為共同正犯。
（四）被告雖辯稱：伊不知道登記為「展紀公司」的名義負責人
      ，需要為「展紀公司」負責，且伊不認識古煥堂，也不清
      楚古煥堂等人詐騙被害人貨物的犯行云云，惟按，公司負
      責人對於公司內部之經營，以及對外之交易，均負有一定
      責任，是故，為求權責清楚，名實相符起見，一般而言，
      並無對外尋找人頭充任負責人之必要，此係一般常理，被
      告自難諉為不知，而被告既然前往板信商業銀行，變更「
      展紀公司」在該行支票存款帳戶之印鑑，則由常情以觀，
      日後「展紀公司」欲簽發該帳戶之支票時，必須使用被告
      印鑑一節，亦非被告所能諉為不知，然則「展紀公司」無
      緣無故，願意花費五、六萬元款項，請被告擔任名義上之
      負責人，此中顯有可疑，而以被告係民國五十年六月一日
      生，時年約四十歲之知識、經驗及社會背景，亦當無不能
      察覺其個中異狀之理，然被告卻未稍事查察，即貿然擔任
      「展紀公司」之名義負責人，足見被告對上開疑點非無認
      識，僅係因貪圖小利之故，遂鋌而走險，其所辯：不知擔
      任「展紀公司」之負責人，後果嚴重云云，不過卸責之詞
      ，要無可採。再者，共同正犯，僅需在數人間有共同犯意
      之聯絡，在合同意思範圍以內，相互利用他人之行為，以
      達其犯罪之目的者，即應對於全部所發生之結果，共同負
      責，而此所謂共同正犯之意思聯絡，原不以數人間直接發
      生者為限，即有間接聯絡者，亦包括在內，最高法院著有
      二十八年上字第三一一０號、七十七年台上字第二一三五
      號判例可資參照，而被告與古煥堂等人應係共同正犯，已
      見前述，是故，縱然被告確實不識古煥堂等人，亦無法據
      此解免其罪責。被告所辯，均不足採。
（五）綜上所述，本件事證明確，被告所辯無非卸責之詞，不足
      採信，其犯行已堪認定，應依法論科。
三、查被告丙○○行為後，刑法部分條文業於九十四年二月二日
    修正公布，並於九十五年七月一日起施行，修正後刑法第二
    條第一項對新舊法之比較，規定：「行為後法律有變更者，
    適用行為時之法律，但行為後之法律有利於行為人者，適用
    最有利於行為人之法律」，此係規範行為人行為後法律變更
    所生新舊法律比較適用之準據法，本身並無比較新舊法之問
    題。茲就本案有關之新舊法比較部分，說明如下：
  1.對於反覆犯詐欺取財罪，並以之為日常謀生之職業者，修正
    前刑法第三百四十條將之規定為常業詐欺罪，修正後刑法則
    已刪除上開規定，是故，如適用修正前法律之規定，被告僅
    需論以一個常業詐欺罪，如適用修正後法律之規定，則應視
    被告等人之行為個數，分別論以同法第三百三十九條之詐欺
    取財罪，再依數罪併罰之例，定其應執行刑，由罪數比較結
    果，以修正前刑法之規定，對被告較為有利。
  2.前引修正前刑法第三百四十條之常業詐欺罪定有罰金刑，而
    僅規定其罰金最高度（此部分無庸比較，詳如後述），並未
    規定其罰金最低度，故應適用修正前刑法第三十三條第五款
    之規定，以資補充，而該條規定則有修正。如適用修正前刑
    法第三十三條第五款規定，該罪最低可處銀元一元之罰金，
    並應依修正前罰金罰鍰提高標準條例第一條前段規定提高為
    十倍，再依現行法規所定貨幣單位折算新臺幣條例第二條規
    定，折算為新臺幣三十元，如適用修正後刑法第三十三條第
    五款規定，則該罪最低僅能處罰金新臺幣一千元，比較結果
    ，顯以修正前法律之規定，對被告較為有利。
  3.本次雖然同時增訂刑法施行法第一條之一，將罰金刑之貨幣
    單位自銀元修正為新臺幣，並將上引常業詐欺取財罪之罰金
    數額提高為三十倍，惟如適用修正前法律之規定，上引常業
    詐欺罪之罰金最高額應適用罰金罰鍰提高標準條例第一條前
    段、現行法規所定貨幣單位折算新臺幣條例第二條規定提高
    十倍，並換算為新臺幣，其結果實際上與適用修正後刑法施
    行法第一條之一規定提高後之罰金數額，並無不同，參酌最
    高法院九十五年度第八次、第二十一次刑事庭會議，此部分
    即應逕行適用修正後法律之規定。
  4.又該次刑法雖亦修正第二十八條共同正犯處罰範圍，將條文
    中之「實施」修正為「實行」，惟此僅係用語之修正，對被
    告而言並無影響，依前引最高法院九十五年度第八次、第二
    十一次刑事庭會議決議，此部分亦應直接適用修正後之法律
    ，無庸比較。
四、核被告丙○○所為，係犯修正前刑法第三百四十條之常業詐
    欺罪。被告與甲○○、古煥堂、丁國俊、劉俊毅及王家金六
    人就上開以「展紀公司」詐騙被害人公司貨物之犯行間，有
    犯意聯絡及行為分擔，已如前述，均為共同正犯。爰審酌被
    告貪圖一己私欲，竟同意為古煥堂等人擔任「展紀公司」之
    名義負責人，任令古煥堂等人藉其名義簽發「展紀公司」之
    支票，在外行騙，前後共有七家印刷電路板業者因此受害，
    古煥堂等人所詐得之不法利益，更高達三億餘元，嚴重影響
    經濟秩序，而被告到案後多方設詞卸責，顯無悔意，應有對
    其科處重罰，以求警惕之必要，公訴人並具體對被告求處有
    期徒刑一年六月，姑念被告在本案中並未直接對外行騙，僅
    擔任「展紀公司」之名義負責人，在本案犯罪中之可替代性
    甚高，且非首謀可比，事後亦僅分得五、六萬元之不法利益
    ，被告之動機、目的、手段及其犯後態度等一切情狀，量處
    如主文所示之刑，並因其得適用中華民國九十六年罪犯減刑
    條例之規定減刑（詳如後述），而併諭知被告減刑後之刑，
    以示懲儆。
五、末按，被告行為後，中華民國九十六年罪犯減刑條例業經立
    法院三讀通過，總統公布，並於九十六年七月十六日起施行
    ，本案被告係於九十一年十月至九十二年四月間犯常業詐欺
    罪，其犯罪時間在九十六年四月二十四日以前，雖係同條例
    第三條第一項第十六款所列舉不予減刑之罪名，惟並未受死
    刑、無期徒刑或逾有期徒刑一年六月以上之宣告，依同條例
    第二條第一項第三款規定，仍應就上開所宣告之刑減刑二分
    之一，併予敘明。
據上論斷，應依刑事訴訟法第二百九十九條第一項前段，修正後
刑法第二條第一項前段，第二十八條，修正前刑法第三百四十條
、第三十三條第五款，罰金罰鍰提高標準條例第一條前段，現行
法所定貨幣單位折算新臺幣條例第二條，刑法施行法第一條之一
第一項、第二項前段，中華民國九十六年罪犯減刑條例第二條第
一項第三款、第七條，判決如主文。
本案經檢察官楊挺宏到庭執行職務。
中　　華　　民　　國　　96　　年　　9 　　月　　5 　　日
                  刑事第八庭  審判長法　官  邱滋杉
                                    法  官  袁雪華
                                    法  官  陳彥宏
以上正本證明與原本無異。
如不服本判決，應於送達後10日內，向本院提出上訴狀。
                                    書記官　翁其良
中　　華　　民　　國　　96　　年　　9 　　月　　5 　　日
論罪法條：修正前刑法第三百四十條
        附表（94年度重訴字第51號）
┌──┬───┬────┬─────┬─────────┐
│編號│被害人│訂貨時間│訂購金額  │損失貨款          │
├──┼───┼────┼─────┼─────────┤
│一  │霖宏科│92年1月 │00000000元│一億二千一百四十八│
│    │技股份├────┼─────┤萬四千六百七十四元│
│    │有限公│92年2月 │ 0000000元│（起訴書記載一億三│
│    │司    ├────┼─────┤千一百七十八萬零五│
│    │      │92年3月 │00000000元│百八十一元，係誤加│
│    │      ├────┼─────┤九十二年五月份之訂│
│    │      │92年4月 │00000000元│貨量）            │
├──┼───┼────┼─────┼─────────┤
│二  │永兆精│91年10月│ 0000000元│六千三百四十六萬三│
│    │密電子├────┼─────┤千六百九十二元    │
│    │股份有│91年11月│ 0000000元│                  │
│    │限公司├────┼─────┤                  │
│    │      │91年12月│00000000元│                  │
│    │      ├────┼─────┤                  │
│    │      │92年1月 │ 0000000元│                  │
│    │      ├────┼─────┤                  │
│    │      │92年2月 │ 0000000元│                  │
│    │      ├────┼─────┤                  │
│    │      │92年3月 │ 0000000元│                  │
│    │      ├────┼─────┤                  │
│    │      │92年4月 │00000000元│                  │
├──┼───┼────┼─────┼─────────┤
│三  │泰陞實│91年12月│ 0000000元│五千三百三十五萬九│
│    │業股份├────┼─────┤千一百九十元      │
│    │有限公│92年1月 │ 0000000元│                  │
│    │司    ├────┼─────┤                  │
│    │      │92年2月 │ 0000000元│                  │
│    │      ├────┼─────┤                  │
│    │      │92年3月 │00000000元│                  │
│    │      ├────┼─────┤                  │
│    │      │92年4月 │00000000元│                  │
├──┼───┼────┼─────┼─────────┤
│四  │慶生電│92年3月 │ 0000000元│二千一百萬零六千三│
│    │子股份├────┼─────┤百元              │
│    │有限公│92年4月 │00000000元│                  │
│    │司    │        │          │                  │
│    │      │        │          │                  │
├──┼───┼────┼─────┼─────────┤
│五  │科橋電│91年10月│ 0000000元│三百五十七萬六千三│
│    │子股份│        │          │百四十三元        │
│    │有限公│        │          │                  │
│    │司    │        │          │                  │
│    │      │        │          │                  │
│    │      │        │          │                  │
├──┼───┼────┼─────┼─────────┤
│六  │將倫科│91年11月│ 0000000元│六百三十四萬八千七│
│    │技有限├────┼─────┤百八十元          │
│    │公司  │91年12月│ 0000000元│                  │
│    │      ├────┼─────┤                  │
│    │      │92年1月 │  586500元│                  │
├──┼───┼────┼─────┼─────────┤
│七  │耀文電│91年12月│ 0000000元│四千一百四十一萬一│
│    │子工業├────┼─────┤千一百五十六元    │
│    │股份有│92年1月 │00000000元│                  │
│    │限公司├────┼─────┤                  │
│    │      │92年2月 │ 0000000元│                  │
│    │      ├────┼─────┤                  │
│    │      │92年3月 │00000000元│                  │
│    │      ├────┼─────┤                  │
│    │      │92年4月 │ 0000000元│                  │
└──┴───┴────┴─────┴─────────┘
註一：附表金額單位為新台幣。
註二：因部分貨物尚未交付，故訂購金額未必與損失貨款相同。
